臺灣彰化地方法院北斗簡易庭民事判決
109年度斗簡字第195號
原      告  李鳳娥
訴訟代理人  吳承駿
被      告  社團法人中華民國弱勢家庭互助協會

法定代理人  江冠南
訴訟代理人  邱瑋琳
上列當事人間請求給付慰助金事件，本院於民國110年3月30日言
詞辯論終結，判決如下：
    主      文
被告應給付原告新臺幣貳拾參萬肆仟元及自民國一○九年六月三
日起至清償日止，按週年利率百分之五計算之利息。
原告其餘之訴駁回。
訴訟費用新臺幣貳仟柒佰陸拾元，其中新臺幣貳仟伍佰肆拾捌元
由被告負擔，餘由原告負擔。
本判決原告勝訴部分得假執行，如被告以新臺幣貳拾參萬肆仟元
供擔保後，得免為假執行。
原告其餘假執行之聲請駁回。
    事實及理由
壹、程序部分：
一、本件原告原法定代理人為邱瑋琳，嗣於本院審理中變更為江
    冠男，並具狀聲明承受訴訟，有原告民事承受訴訟狀可憑，
    經核與法相符，應予准許。
二、被告經合法通知，未於言詞辯論期日到場，核無民事訴訟法
    第386條各款所列情形，爰依原告之聲請，由其一造辯論而
    為判決。 
貳、實體部分：
一、原告主張：
(一)原告於民國103年2月15日以訴外人吳榮芳名義，加入被告之
    互助福利會甲組，會員編號為甲三0478，繳款人為原告，該
    組組長為陳煌盛，雙方並簽立臺灣省彰化縣會員福利會福利
    規章（下合稱系爭契約），原告依約每月繳交互助金即會費
    （下稱會費）新臺幣（下同）3,000元給被告，依契約約定
    ，倘會員往生時，繳款人即原告得向被告請領慰助金；而吳
    榮芳於109年3月21日去世，經計算結果原告得請領慰助金25
    3,500元，屢次請款，被告拒不給付。
(二)原告請求慰助金253,500元之計算方式如下：依系爭契約第7
    條註4規定，會員入會滿6年，慰助金以總人口3,000人乘以1
    00元互助金乘以95%，另扣掉10%行政費及當期應互助人數。
    而原告均按月繳納互助金，吳榮芳迄至去世之日，共入會6
    年1月6日，則得請求慰助金253,500元。【（計算式：3,000
    人×100元×95%－行政費10%－當期應互助人數＝285,500元；285
    ,500元－（285,500元×0.1行政費）－（30人×100元）＝253,50
    0元】。
(三)原告入會6年以來，均以交付現金給組長陳煌盛方式繳納互
    助金，繳款後陳煌盛會把繳款單交給原告，原告於109年1月
    份已繳納108年12月份的互助金、109年2月18日已繳納109年
    1月份的互助金；又因吳榮芳已於109年3月21日去世，原本1
    09年2月份的互助金應於109年3月25日繳納，但依系爭契約
    第7條註4規定，該期互助金已由原告申請之慰助金扣除，故
    原告並未遲繳或未繳互助金。
(四)並聲明：被告應給付原告253,500元，及自支付命令送達翌
    日起至清償日止，按年息5%計算之利息；願供擔保請准宣告
    假執行。
二、被告則以：
(一)被告收費方式為每月一期計算，例如以108年11月為例，被
    告需印製108年11月之收費憑證，繳款人需於108年12月25日
    前繳款，組長需於108年12月底前至協會會館結帳，之後會
    務人員再製作收費憑證、收費明細；互助金繳交方式有超商
    繳費單、組長親收二種；該月倘有會員往生，則於月底造冊
    並公開於網站上以供會員查詢。
(二)原告未繳納108年12月，以及109年1、2、3月份之互助金，
    因己連續2期未繳交互助金，依系爭契約規定已退會，不得
    請領慰助金：
  1.被告對原告所提出之108年12月份互助金收據形式上沒有意
    見，但被告否認有收到款項，因原告需於109年1月份繳納10
    8年12月份互助金，但被告未收到陳煌盛組長結帳金額，以
    及原告其他繳款紀錄；被告從未同意組長以收取現金方式收
    取會員之互助金，因為收到款項當期結帳完成，協會會把下
    一期預先印製的收據交由組長去收款，原告所提出之108年1
    2月份互助金收據不能證明被告有收到款項。
  2.原告並未繳納109年1月份互助金。
　3.依系爭契約規定，吳榮芳雖於109年3月份去世，原告還是必
    須繳納109年2月份的互助金，但原告並未繳納。
(三)並聲明：原告之訴駁回；如受不利判決，願供擔保請准宣告
    免為假執行。
三、得心證之理由：
(一)原告主張其於103年2月15日以吳榮芳名義，加入被告之互助
    福利會甲組，會員編號為甲三0478，繳款人為原告，該組組
    長為陳煌盛，雙方並簽立臺灣省彰化縣會員福利會福利規章
    ，依契約約定，倘會員往生時，繳款人即原告得向被告請領
    慰助金，吳榮芳於109年3月21日去世之事實，業據原告提出
    福利規章、死亡證明書影本等件為證，且為被告所不爭執，
    應堪信為真實，惟被告應向原告給付慰助金253,500元，則
    為被告所否認，並以前詞置辯。
(二)本件爭點在於：原告是否連續3期未繳交會費，因而依系爭
    契約約定喪失其會員資格？不得請求吳榮芳之慰助金？理由
    分述如下：
  ⒈本件兩造對於系爭契約約定事項不爭執，且原告繳納會費是
    次月30日或31日前入被告帳戶，才算前1個月會費已繳納，
    此由被告於109年10月20日答辯狀㈠答辯內容可知（見本院卷
    第108頁、第141頁背面），而原告以吳榮芳名義於103年2月
    15日參加甲組會員，吳榮芳於109年3月21日去世，已超過6
    年，被告以原告遲誤108年12月份、109年1、2月份連續3期
    未繳納會費為由，依系爭契約約定喪失會員資格為由，拒絕
    給付原告慰助金，有歷次言詞辯論筆錄附卷可稽。而證人即
    甲組組長陳煌盛實際代替被告收取會費並將收取款項交付被
    告已長達6年餘，且陳煌盛每月亦自被告處領取約6,000-7,0
    00元車馬費，此有言詞辯論筆錄在卷可按（見本院卷第142
    頁及背面），則被告與陳煌盛間自屬有償委任之關係，應無
    何疑義。
　⒉原告所提108年（抬頭誤繕為109年，而內容為帳單產生月份
    ：2019年〈即108年〉12月）12期會費及扶助金收據，係陳煌
    盛親收經辦，如同過往6年一樣之收據交付原告，內容均為
    相同且加蓋被告印信（見本院卷第26頁至第47頁）；另被告
    於言詞辯論程序先陳述對於上開12月份收據沒有意見，後隨
    即改稱否認收到原告上開繳款等情（見本院卷第97頁背面）
    。被告雖否認受領上開款項，惟始終未提出任何證據證明原
    告未繳納108年12月份會費，僅空口泛言原告提出上開繳款
    收據無法證明原告確有繳款云云。本院依上開事實認原告經
    陳煌盛親自收取，確有向被告繳納108年12月份會費，亦認
    被告上開所辯，洵屬無據。
　⒊證人陳煌盛於108年12月間聽聞市井傳言被告經濟情況不佳，
    受其他坊間所稱老人會倒閉影響致會員數大幅減少，又陳煌
    盛不諳法律，誤解系爭契約條款，認為每月僅繳納100元至2
    00元不等之慰助金即可保留會員資格，因而擅自與原告等會
    員協商扣除約200元當作會費，並於109年2月18日開立臨時
    收款證明交付原告（係繳納109年1月份會費，見本院卷第91
    頁），並於同年2月底將其餘金額返還會員，以免被告倒閉
    時會員受損情形更為嚴重，並開立臨時收款證明予原告收執
    ，不料陳煌盛收取各會員100元或200元不等之會費上繳予被
    告時，遭被告通知繳款不足，甚至退回上開款項等情，亦據
    證人陳煌盛於109年10月20日言詞辯論程序具結證述綦詳（
    見本院卷第141頁至第142頁）。本院認被告雖未繳足109年1
    月份會費，惟對於109年1月份會費，依法應認其已繳納完畢
    ，理由如下：
　⑴按委任契約所規範者，係委任人與受任人間內部關係，與受
    任人因受委任人授與代理權而與第三人間之法律關係屬外部
    關係有別，受任人處理委任事務逾越權限，性質上為不完全
    給付，應推定其有過失，如因而致委任人受有損害，即應依
    民法第544條規定對委任人負損害賠償責任，至受任人逾越
    其代理權範圍與第三人為法律行為，核屬越權代理或無權代
    理，固得因委任人事後之承認而對委任人發生效力，惟委任
    人所為承認，僅使受任人越權代理或無權代理行為對委任人
    本人生效而已，倘委任人未對受任人為免除債務之意思表示
    ，受任人就逾越權限之行為所致委任人損害之賠償責任，並
    不因委任人承認外部關係行為而免除，有最高法院99年度台
    上字第2145號判決意旨足參。
　⑵被告6年來授權陳煌盛對於甲組會員收取會費並依據陳煌盛上
    繳金額開立收據交付會員收執，而依原告提出收據，下方由
    左至右收款之層級式樣均為：①經辦組長：陳煌盛。②出納或
    會計主任：○○○。③執行長：江冠男（見本院卷第26頁至第47
    頁）。不但足以證明陳煌盛經辦收款業務有受委任人之性質
    ，就連一般甲組會員對於陳煌盛亦有信賴基礎，信賴其為被
    告之受任人，平時負責收取會費及做為被告與會員間之橋樑
    ，而當陳煌盛以自己主觀臆測被告經濟出問題後，已於109
    年2月18日收取原告109年1月份會費3,000元不上繳被告，反
    而與原告商議只繳交約200元保留會員資格即可，其餘款項
    於109年2月底返還原告，有言詞辯論筆錄在卷可憑（見本院
    卷第142頁）。陳煌盛上開所為，已逾越被告授權範圍且違
    背委任任務，實應與被告共同負擔過失責任；另原告更不通
    曉法律，法律實無法苛求原告聽聞其信任的組長即陳煌盛告
    知被告經濟情形不佳後，還能堅持請陳煌盛收取全部會費3,
    000元；又原告持續繳納會費近6年，如果被告以陳煌盛所為
    未經其同意為由，否認原告繳款效力，藉以卸責，依衡平法
    則論之，對於原告相當不公。至於陳煌盛各對兩造應負何種
    法律責任，與本件無甚關聯，應另訴之。從而，被告應承擔
    陳煌盛之過失責任，應認原告已繳納109年1月份會費3,000
    元。
　⒋被告於109年7月30日言詞辯論程序時辯稱：根據其電腦資料
    ，原告有在108年的第12期及109年的1、2期，沒有繳納費用
    ，所以依規章，原告已經退會了，會員吳榮芳如果在109年3
    月往生，原告還是必須要繳納109年3月的互助金，但原告也
    沒有繳納云云（見本院卷第97頁背面）。經查，吳榮芳於10
    9年3月21日去世，而109年2月份會費應於3月25日前繳納，
    吳榮芳既已去世，原告於同年3月23日前已向被告申請慰助
    金給付，此有支付命令聲請狀、存證信函附卷可證（見本院
    109年度司促字第3580號卷第11頁至第15頁）。而系爭契約
    停止條件於吳榮芳死亡時成就，系爭契約給付慰助金之契約
    義務已發生且明確，原告自不必再繳交109年3月份之款項，
    其理自明。再者，本院認原告本應繳納109年2月份會費而實
    際卻未繳納，依系爭契約第3條約定：「會員連續二期，期
    限內未繳慰助金（應指互助金即會費），則自動給予退會（
    除會），均不得要求退還其所繳之一切款項，並不得異議。
    」等情，本院認原告僅1個月會費未繳，系爭契約仍然有效
    ，被告仍須給付原告慰助金。是被告上開所辯，亦無足採。
　⒌小結：民法藉損害賠償、不當得利等諸多制度，填補損失、
    調節財貨歸屬，兼顧法秩序之公平性及法律關係安定性。本
    件被告實際並未收到原告繳交109年1月份（原告繳納經陳煌
    盛退回）、2月份會費（不論是原告未繳或是陳煌盛未上繳
    被告），前已述及。則原告自入會始至108年12月份止，會
    員資格僅5年10個月未滿6年，依系爭契約慰助金發放標準約
    定，原告僅能申請90%級距之慰助金，尚須依系爭契約約定
    慰助金給付標準扣除10%行政費及當期贊助慰助金即3,000元
    （30人×100元＝3000元），故原告得申請之金額應234,000元
    （計算式：〈3000人×100元×90%〉－〈270000元×10%〉－〈贊助慰
    助金30人×100元〉－6000元〈109年1、2月份被告未收訖之會費
    〉＝234,000元）。
四、綜上所述，原告依契約法律關係，請求被告給付234,000元
    及自109年6月3日（支付命令聲請狀送達翌日）起至清償日
    止，按年息5%計算之利息，為有理由，應予准許。逾上開範
    圍之請求，為無理由，應予駁回。本件訴訟費用2,760元，
    依兩造勝敗比例，其中2,548元（計算式：〈234000÷253000〉
    ×2760＝2548，小數點下四捨五入）由被告負擔，餘212元由
    原告負擔。　
五、本件係就民事訴訟法第427條第1項訴訟適用簡易訴訟程序所
    為被告部分敗訴之判決，依同法第389條第1項第3款之規定
    ，應由本院依職權宣告准予假執行。並依同法第392條第2項
    之規定，依職權宣告被告預供擔保後得免為假執行。
六、本件判決事證已臻明確，兩造其餘攻擊防禦方法及舉證，均
    已無礙本院上開審認，自毋庸逐一論駁。
七、訴訟費用負擔之依據：民事訴訟法第79條。
中    華    民    國   110    年    4    月    13    日
                  北斗簡易庭  法  官  丁兆嘉
以上正本係照原本作成。
如不服本判決，應於判決送達後20日內，向本院提出上訴狀。（
須按他造當事人之人數附繕本）。如委任律師提起上訴者，應一
併繳納上訴審裁判費。 
中　　華　　民　　國　　110 　年　　4 　　月　　13　　日
                              書記官  葉春涼